【裁判字號】    94,上,686
【裁判日期】    950103
【裁判案由】    確認債權不存在等
【裁判全文】
臺灣高等法院民事判決                   94年度上字第686號
上  訴  人  甲○○
訴訟代理人  趙昌平律師
            張斐雯律師
被 上訴 人  華南商業銀行股份有限公司
法定代理人  林明成
訴訟代理人  李福源
上列當事人間請求確認債權不存在等事件，上訴人對於中華民國
94年6月27日臺灣桃園地方法院94年度訴字第310號第一審判決提
起上訴，經本院於94年12月20日言詞辯論終結，判決如下：
    主      文
上訴駁回。
第二審訴訟費用由上訴人負擔。
    事實及理由
一、本件上訴人聲明求為判決：(一)原判決廢棄。(二)確認被上訴人
    對上訴人之新臺幣（下同）141萬5,172元及其利息、違約金
    之債權不存在。(三)被上訴人應給付上訴人 13萬9,720元及自
    民國（下同）94年2月5日起至清償日止，按年息5%計算之利
    息。(四)臺灣桃園地方法院94年度執八字第3865號民事執行事
    件就上訴人所有如原判決附表所示不動產之查封程序應予撤
    銷。
    被上訴人聲明求為判決：上訴駁回。
二、上訴人起訴主張：上訴人之父即訴外人曾政雄於75年12月21
    日，無權代理上訴人簽立保證書（下稱系爭保證書），擔任
    訴外人大記興業有限公司 (下稱大記公司）向被上訴人借款
    之連帶保證人。嗣因大記公司積欠借款 277萬元及利息、違
    約金未償，被上訴人乃起訴請求大記公司及包括上訴人在內
    之連帶保證人連帶清償，而經原審以77年度訴字第 465號判
    決被上訴人勝訴確定，旋被上訴人持該確定判決為執行名義
    聲請強制執行，惟因執行金額不足清償債權，而經原執行法
    院於78年7月11日發給桃院昌民執八字第106號債權憑證在案
    。茲被上訴人於94年2月4日致函上訴人，表示將以上訴人存
    放於被上訴人士林分行之存款 13萬9,720元抵銷欠款之一部
    ；又就不足受償之餘款141萬5,172元及其利息、違約金，聲
    請原執行法院以94年度執八字第3865號民事執行事件查封上
    訴人所有如原判決附表所示之不動產（下稱系爭不動產）。
    然上訴人（58年12月16日出生）於系爭保證書簽立之時，年
    僅13歲，依民法第77條第 1項前段之規定，應在得法定代理
    人允許之情況下，自行簽立系爭保證書，尚非得由法定代理
    人代理為之，其父曾政雄無權代理上訴人所為連帶保證之意
    思表示，對上訴人不生效力，是被上訴人就其抵銷之上訴人
    存款 13萬9,720元，即獲有不當得利，且上訴人依強制執行
    法第14條第 1項之規定，亦得請求撤銷上開民事執行事件就
    系爭不動產所為查封程序等情，爰求為：(一)確認被上訴人對
    上訴人之141萬5,172元及其利息、違約金之債權不存在；(二)
    被上訴人應給付上訴人 13萬9,720元及自94年2月5日起至清
    償日止，按年息5%計算之利息；(三)臺灣桃園地方法院94年度
    執八字第3865號民事執行事件就系爭不動產之查封程序應予
    撤銷之判決。
    被上訴人則以：上訴人就已經判決確定之同一事件，再行起
    訴，於法不合；伊依系爭確定判決行使抵銷權，並無不當得
    利之可言；又上訴人主張撤銷強制執行程序所持理由，並非
    執行名義成立後消滅或妨礙請求之事由，不合於強制執行法
    第14條第1項之規定等語，資為抗辯。
三、經查上訴人主張其為58年12月16日出生，其父曾政雄於75年
    12月21日，代理上訴人簽立系爭保證書，擔任訴外人大記公
    司向被上訴人借款之連帶保證人；嗣被上訴人起訴請求大記
    公司及包括上訴人在內之連帶保證人連帶清償借款 277萬元
    及利息、違約金，經原審以77年度訴字第 465號判決被上訴
    人勝訴確定，嗣被上訴人持該確定判決為執行名義聲請強制
    執行，惟因執行金額不足清償債權，原執行法院乃於78年 7
    月11日發給桃院昌民執八字第 106號債權憑證；又被上訴人
    於94年2月4日致函上訴人，表示將以上訴人存放於被上訴人
    士林分行之存款 13萬9,720元抵銷欠款之一部，又就不足受
    償之餘款141萬5,172元及利息、違約金，再持上開債權憑證
    ，聲請原執行法院以94年度執八字第3865號民事執行事件查
    封上訴人所有系爭不動產，執行程序迄未終結之事實，業據
    其提出保證書、原審77年度訴字第 465號民事判決、原執行
    法院78年7月11日桃院昌民執八字第106號債權憑證、抵銷通
    知函及原執行法院囑託查封登記函為證（見原審卷 9至14、
    57 至59頁），並經本院調取原審77年度訴字第465號民事卷
    宗及原執行法院94年度執字第3865號民事執行卷宗核閱屬實
    ，且為被上訴人所不爭執（見原審卷49頁及本院卷46頁），
    固堪信為真實。
四、惟按訴訟標的之法律關係，於確定之終局判決中經裁判者，
    當事人應受其既判力之拘束，於他訴訟不得再以該確定判決
    言詞辯論終結前，所提出或得提出而未提出之攻擊防禦方法
    為與該確定判決意旨相反之主張，此就民事訴訟法第 400條
    第 1項規定之趣旨觀之甚明（最高法院42年臺上字第1306號
    判例及74年度台上字第1279號判決意旨參照）。又訴訟標的
    為確定判決之效力所及者，法院應以裁定駁回之，為民事訴
    訟法第 249條第1項第7款所明定。又命債務人為給付之確定
    判決，就給付請求權之存在有既判力，依民事訴訟法第 400
    條第 1項之規定，債務人不得對債權人更行提起確認該給付
    請求權不存在之訴（最高法院26年渝上字第1161號判例參照
    ）。經查，上訴人因連帶保證債務，而應給付被上訴人 277
    萬元及其利息、違約金乙節，已於系爭確定判決中經裁判，
    則就該債權存在乙事，即有既判力存在。雖經調閱原審77年
    度訴字第 465號民事卷宗結果，該事件於言詞辯論時，上訴
    人本人及其法定代理人並未到場，亦未委任訴訟代理人到場
    ，惟上訴人既自認已受該事件言詞辯論之合法通知（見本院
    卷46頁），則受訴法院依民事訴訟法第385條第1項前段之規
    定，而為一造辯論之判決，自屬合法，上訴人主張該確定判
    決對其不生既判力云云，殊不足取。而本件上訴人請求確認
    不存在之141萬5,172元及其利息、違約金債權，係屬上開確
    定判決所命給付之一部，自屬該確定判決效力所及，揆諸前
    揭說明，兩造應同受該確定判決既判力之拘束，茲上訴人以
    系爭確定判決言詞辯論終結前所得提出而未提出之攻擊防禦
    方法，亦即保證契約對其不生效力乙事，更行提起本件訴訟
    ，請求確認被上訴人對上訴人之141萬5,172元及其利息、違
    約金債權不存在，即有未合，依民事訴訟法第249條第1項第
    7款之規定，應予駁回。
五、復按債權人本於確定判決而受金錢之給付者，該確定判決如
    未經其後之確定判決予以廢棄，即非無法律上之原因而受利
    益，自無不當得利可言（最高法院22年上字第3771號及69年
    臺上字第1142號判例參照）。經查，被上訴人就系爭確定判
    決所命上訴人給付之 277萬元及其利息、違約金，既仍有超
    過 13萬9,720元之金額未獲清償，則被上訴人就上訴人存放
    於被上訴人士林分行之存款 13萬9,720元行使抵銷權，自非
    無法律上之原因而受有不當得利，是上訴人另依不當得利之
    法則，請求被告給付 13萬9,720元及其法定遲延利息，亦屬
    無據。
六、末按執行名義成立後，如有消滅或妨礙債權人請求之事由發
    生，債務人得於強制執行程序終結前，向執行法院對債權人
    提起異議之訴。如以裁判為執行名義時，其為異議原因之事
    實發生在前訴訟言詞辯論終結後者，亦得主張之；執行名義
    無確定判決同一之效力者，於執行名義成立前，如有債權不
    成立或消滅或妨礙債權人請求之事由發生，債務人亦得於強
    制執行程序終結前提起異議之訴，強制執行法第14條第 1項
    、第 2項定有明文。是以確定裁判為執行名義者，其債務人
    須以前訴訟言詞辯論終結後，有消滅或妨礙債權人請求之事
    由發生，始得提起債務人異議之訴；其若主張前訴訟言詞辯
    論終結之前即已存在之事由，即非異議之訴所能救濟。查被
    上訴人據以聲請強制執行之債權憑證，其原執行名義為系爭
    確定判決，已如前述，茲上訴人主張其父曾政雄無權代理上
    訴人所簽立之系爭保證書，對上訴人不生效力云云，縱然屬
    實，亦係該確定判決言詞辯論終結前即已存在之事由，則上
    訴人據該事由提起債務人異議之訴，請求撤銷原執行法院94
    年度執八字第3865號民事執行事件就上訴人所有系爭不動產
    之查封程序，亦非有據。
七、綜上所述，上訴人請求確認被上訴人對上訴人之141萬5,172
    元及其利息、違約金之債權不存在；及本於不當得利之法則
    及強制執行法第14條第 1項之規定，請求被上訴人給付13萬
    9,720元及自94年2月5日起至清償日止，按年息 5%計算之利
    息，及撤銷臺灣桃園地方法院94年度執八字第3865號民事執
    行事件就系爭不動產之查封程序，俱屬不應准許。從而原審
    所為上訴人敗訴之判決，並無不合。上訴論旨指摘原判決不
    當，求予廢棄改判，為無理由，應予駁回。
八、至兩造其餘之攻擊或防禦方法及未經援用之證據，經本院斟
    酌後，認為均不足以影響本判決之結果，自無逐一詳予論駁
    之必要，併此敘明。
九、據上論結，本件上訴為無理由，依民事訴訟法第449條第1項
    、第78條，判決如主文。
中    華    民    國    95    年    1     月    3     日
                  民事第六庭  審判長法  官  楊豐卿
                                    法  官  彭昭芬
                                    法  官  梁玉芬
正本係照原本作成。
上訴人如不服本判決，應於收受送達後20日內向本院提出上訴書
狀，其未表明上訴理由者，應於提出上訴後20日內向本院補提理
由書狀（均須按他造當事人之人數附繕本）上訴時應提出委任律
師或具有律師資格之人之委任狀；委任有律師資格者，另應附具
律師資格證書及釋明委任人與受任人有民事訴訟法第 466條之一
第一項但書或第二項（詳附註）所定關係之釋明文書影本。
中    華    民    國    95    年    1     月    6     日
                                    書記官  常淑慧
附註：
民事訴訟法第四百六十六條之一（第一項、第二項）：
對於第二審判決上訴，上訴人應委任律師為訴訟代理人。但上訴
人或其他法定代理人具有律師資格者，不在此限。
上訴人之配偶、三親等內之血親、二親等內之姻親，或上訴人為
法人、中央或地方機關時，其所屬專任人員具有律師資格並經法
院認為適當者，亦得為第三審訴訟代理人。


司法院資訊處製作；財團法人民間司法改革基金會備份。
